臺灣高等法院臺中分院民事判決　　　　　 99年度上字第169號
上　訴　人　張月英
訴訟代理人　林見軍律師
複　代理人　余佳玲
被　上訴人　賴妙慈
　　　　　　賴妙茵
上二人共同
法定代理人　賴宗林
　　　　　　王麗惠
上二人共同
訴訟代理人　吳光中律師
上列當事人間請求分割共有物事件，上訴人對於中華民國99年3
月24日臺灣臺中地方法院第一審判決（98年度訴字第2310號）提
起上訴，本院於100年3月1日言詞辯論終結，茲判決如下：
    主  文
原判決廢棄。
兩造共有坐落台中市○區○○段第101-28地號，面積0.0153公頃
，及同段第101-29地號0.0093公頃建地，應予合併分割為：如附
圖甲案所示Ａ部分0.00984公頃分歸被上訴人賴妙慈、賴妙茵按
應有部分各二分之一保持共有。Ｂ部分0.00546公頃、第101-29
地號部分0.0093公頃分歸上訴人取得。
被上訴人賴妙慈、賴妙茵應各補償上訴人如附表所示之金額。
第一、二審訴訟費用由被上訴人負擔五分之二，其餘由上訴人負
擔。
    事實及理由
壹、被上訴人主張：(一)台中市○區○○段101-28、101-29地號
    土地（地目均為建、面積各為0.0153、0.0093公頃）為兩造
    共有，伊等之應有部分各為1/5，上訴人之應有部分則為3/5
    ，兩造間無不分割之協議但無法達成協議分割，且確有分割
    各自使用之必要，爰依民法第823條、第824條規定，請求判
    決依原審判決附圖甲案為合併分割，即外側部分土地分配予
    伊等維持共有、內側部分土地則分配予上訴人所有。(二)又
    伊主張依甲案為分割，係因內側部分土地上有上訴人目前居
    住之建物，採此方案，上訴人之建物無庸拆除；至伊雖分得
    外側兩面臨路之角地，惟，若欲建築，需退縮 4米，可用面
    積顯較上訴人分得土地為少，一來一往，並無價值偏高之情
    形，上訴人要求伊補償價差，顯不合理，然，伊就華聲科技
    不動產估價師事務所（下稱華聲事務所）鑑定之雙方補償價
    值沒有意見，上訴人主張應補償四十幾萬元，於法無據。至
    上訴人主張依乙案分割，即由伊取得內側部分土地、上訴人
    取得外側部分土地，只要上訴人將內側部分土地上之建物拆
    除，伊願接受此方案，且伊不同意補償上訴人建物價值。再
    若依上訴人主張，以價值分割，伊願採上訴人之乙案，由其
    取得外側路口部分之土地，惟，伊仍不同意補償上訴人建物
    價值。(三)另本件僅係單純土地共有人之共有物分割，非如
    上訴人所稱之為法定空地分割；且依台中市政府99年8月10
    日覆函，看不出函中所稱三十戶住宅之法定空地有位於系爭
    2筆土地者，亦看不出系爭2筆土地不得分割；況依甲案分割
    ，分割後土地可申請建照，顯係符合法律規定等情，爰依上
    開規定提起本件訴訟，聲明求為依原審判決附圖甲案為合併
    分割即所示101-28地號土地Ａ部分面積0.00984公頃分歸伊
    等共有、Ｂ部分0.00546公頃及101-29地號土地0.0093公頃
    分歸上訴人取得之判決。
貳、上訴人則以：(一)依建物登記謄本，系爭2筆土地同段3529
    、3530建號建物之「建築基地」；而依台中市政府99年8月1
    0日覆函，益可見系爭土地為61-379號使用執照、61中建都
    建字第0430號建築執照之地上2層30戶平價住宅之法定空地
    ，是參照最高法院93年台上字第826號裁定意旨，系爭2筆土
    地為上開房屋利用上不可或缺，就土地之使用目的上，依民
    法第823條第1項但書規定，即屬不能分割，若強予分割，則
    分割後分別申請建築執照，恐涉及違法重複使用法定空地之
    問題。又依建築法第11條及本於該規定頒布制定之「建築基
    地法定空地分割辦法」、最高法院86年台上字第2669號判決
    要旨，建築基地之法定空地分割，應符合下列二要件：併
    同建築物分割、或建築基地空地面積超過依法應保留之法定
    空地面積，先取得主管機關准予分割之證明，而系爭土地
    並無符合此等要件之可能，是被上訴人就基地之法定空地請
    求分割，於法無據，不應准許。縱不論依法能否分割之問題
    ，系爭2筆土地既為「建築基地」，則能否合併分割，亦有
    疑義。(二)伊希望由伊分得外側角地，內側土地則分給被上
    訴人（即按原審判決附圖乙案分割），且被上訴人需賠償伊
    拆除伊所有、全部坐落內側101-29地號土地上建物之損失。
    (三)若依甲案為分割，由被上訴人取得外側之路口部分土地
    ，則伊希望依土地市價分割，且因外側角地兩邊臨路，價值
    顯高於內側僅前方一邊臨路之土地，故被上訴人應補償伊，
    惟，華聲事務所之鑑定價格過低，應以市價補償，即2坪土
    地之市價約四十幾萬元等語，資為抗辯。
參、原審法院審理後，斟酌兩造之主張及攻擊防禦方法之結果，
    認被上訴人主張之甲案較為可採，是判決依此一方案，將系
    爭2筆土地合併分割。而為被上訴人勝訴之判決。並因分割
    共有物事件本質上並無訟爭性，認訴訟費用宜由各當事人依
    原應有部分比例分擔。上訴人不服，提起上訴，聲明求為判
    決：(一)原判決廢棄。(二)被上訴人第一審之訴予以駁回，
    或准依其他方案予以分割。(三)訴訟費用由被上訴人等負擔
    。被上訴人則答辯聲明求為判決：(一)上訴駁回。(二)第一
    、二審訴訟費用由上訴人負擔。
肆、兩造不爭執之事項
一、系爭101-28、101-29地號土地（地目均為建、面積依序各為
    153、93平方公尺）為兩造共有，被上訴人二人之應有部分
    各均為1/5，上訴人之應有部分則為3/5。
二、兩造就系爭土地並無不為分割之協議，而兩造無法協議分割
    。
伍、本院之判斷：
一、按各共有人，除法令另有規定外，得隨時請求分割共有物。
    但因物之使用目的不能分割或契約訂有不分割之期限者，不
    在此限。又共有物之分割，依共有人協議之方法行之。不能
    協議決定，法院得因任何共有人之請求，命為下列之分配：
    一、以原物分配於各共有人。以原物為分配時，如共有人中
    有未受分配，或不能按其應有部分受分配者，得以金錢補償
    之。以原物為分配時，因共有人之利益或其他必要之情形，
    得就共有物之一部分仍維持共有，民法第823條、第824條第
    1項、第2項第1款、第3、4項分別定有明文。
二、查被上訴人主張系爭101-28、101-29地號土地為兩造共有，
    被上訴人二人之應有部分各為五分之一，上訴人之應有部分
    則為五分之三，依其使用之目的並無不能分割之情形，兩造
    就上開土地未訂立不分割之特約，但無法達成分割協議等情
    ，業據被上訴人提出土地登記謄本二件、地籍圖謄本一件在
    卷可按。上訴人對於系爭土地之共有情形、無不為分割特約
    及不能達成分割協議等情不爭執，雖辯稱：依系爭建地上之
    建物登記謄本，系爭2筆土地同段3529、3530建號建物之「
    建築基地」；而依台中市政府99年8月10日覆函，益可見系
    爭土地為61-379號使用執照、61中建都建字第0430號建築執
    照之地上2層30戶平價住宅之法定空地，是參照最高法院93
    年台上字第826號裁定意旨，系爭2筆土地為上開房屋利用上
    不可或缺，就土地之使用目的上，依民法第823條第1項但書
    規定，即屬不能分割，若強予分割，則分割後分別申請建築
    執照，恐涉及違法重複使用法定空地之問題。又依建築法第
    11條及本於該規定頒布制定之「建築基地法定空地分割辦法
    」、最高法院86年台上字第2669號判決要旨，建築基地之法
    定空地分割，應符合下列二要件：併同建築物分割、或建
    築基地空地面積超過依法應保留之法定空地面積，先取得
    主管機關准予分割之證明，而系爭土地並無符合此等要件之
    可能，是被上訴人就基地之法定空地請求分割，於法無據，
    不應准許云云。惟查：共有土地之分割，要只屬原物位置之
    分配及所有權之分割，與法定空地之分割係自建築基地中割
    出，不再為原建築基地法定空地使用之情形無涉，與重新分
    割分配各取得之土地，能否單獨申請建築執照，如何規劃始
    符申請建築執照之要件等問題，亦屬二回事，是不能指上開
    情形，即屬依土地使用之情形為不能分割。且查系爭二筆土
    地上第3529、3530建號建物，固係於61年6月2日與其他28戶
    地上二層平價住宅均以當時西區○○段第101、102-7地號二
    筆土地為建築基地而建成取得61-379號使用執照，惟該建築
    基地旋於63年5月15日按30戶房屋所在分割為30筆，系爭102
    -28、102-29地號土地即自原101地號土地割出，而該案建物
    於61年竣工當時之建築基地之法定空地，係為當時土地分割
    前土庫大段101、102-7等二筆地號上之空地等情，此有台中
    市政府99年5月10日府都建字第0990221827號函及所附(61)
    中建都使字第379號建築使用執照存根、地圖謄本、63年分
    割後之地籍圖等在卷可稽（見本院卷第27-36頁），而系爭
    101-28、101-29地號二筆土地乃按該30戶房屋之所在而割出
    ，而為第3529、3530建號二棟房屋使用之基地，此揆之台中
    市政府上函附件二分割後之地籍圖（見本院卷第32頁）甚明
    。基上可知，上訴人指稱系爭二筆土地均為61年建案建築基
    地之法定空地，依其使用目的為不能分割，顯有誤解，應以
    被上訴人所主張系爭土地並無不能分割之情形乙節為可取，
    是被上訴人訴求就系爭土地為裁判分割，依民法第823條第1
    項規定，自無不合。
三、又按裁判分割共有物，屬形成判決，法院定共有物之分割方
    法，固應斟酌當事人之聲明、共有物之性質、經濟效用及全
    體共有人之利益等，而本其自由裁量權為公平合理之分配，
    但並不受當事人聲明、主張或分管約定之拘束（最高法院93
    年度台上字第1797號裁判要旨參照）；又按共有物分割應審
    酌共有人之應有部分比例，各共有人之意願，各共有人間有
    無符合公平之原則及整體共有人之經濟利益等因素為通盤之
    考量，以求得最合理之分割方法。查系爭二筆土地原為3529
    、3530建號二棟房屋使用之建築基地，兩造原則上應各有一
    棟房屋之基地，依兩造所主張之分割之分割方案，乃均主以
    合併分割及被上訴人部分仍維持共有之關係，依此始可充分
    發揮系爭土地之使用功能，本院予以尊重。惟關於分割方法
    ，查系爭二筆土地乃相鄰坐落於臺中市○區○○段，其中10
    1-28地號土地中鄰近兩條主要通路交會處部分，即當事人所
    稱之「角地」，其中未鄰近兩條主要通路部分及第101-29地
    號土地，即當事人所稱之內側土地；2筆土地上均有地上建
    物，上訴人稱其所有現居住之建物均坐落在101-29地號土地
    ，且稱其無能力新建房屋或向人租屋居住，本院斟酌上情及
    上訴人所有建物坐落位置、分割共有物之目的、經濟效益、
    公平均衡原則等一切因素，認以被上訴人所提出之分割方案
    即甲案，可使兩造分得之土地南側均可通行至主要道路，並
    使系爭土地上上訴人所有現居其內之建物不致遭人訴請拆除
    ，較為妥當可取。至上訴人所提之分割方案（即由被上訴人
    取得靠近內側部分之土地，上訴人取得角地，但被上訴人應
    補償其位於內側土地上現存地上建物之價值，如附圖乙案所
    示。或由被上訴人取得角地；上訴人取得內側土地，且應依
    市價比例分割），就系爭土地之使用現狀而言，將導致坐落
    於內側土地上上訴人所有現居住之建物日後可能遭坐落土地
    之所有人訴請拆除，對上訴人當然有所不利，且有違民法物
    權編充分發揮物之經濟效用之立法意旨，復與判決分割土地
    ，除非當事人自願補償地上物價值外，依法並無在判決中為
    建物補償之諭知之法律上之依據，自非可取，而以被上訴人
    之甲案為可採。惟，法院裁判分割共有物，如依原物數量按
    原應有部分之比例分配，價值顯不相當者，自應依其價值按
    應有部分之比例定其分配，方屬公平（最高法院72年度台上
    字第829號判決參照），本件系爭土地因其位處旁街（路線
    價）、角地（路角價值）而價值有異，此經本院囑託華聲科
    技不動產估價師事務所予以鑑定在案（如附表所示），依上
    說明，自應以金錢相當補償，應補償之金額如該事務所（99
    ）華估字第8090 5號鑑定報告書及100年01月19日華聲字第
    80905-1號函補送之配賦表（見附表）所示，爰據以判命補
    償。
三、綜上所述，本院認依附圖甲案為分併分割，即所示101-28地
    號土地Ａ部分面積0.00984公頃分歸被上訴人二人按應有部
    分比例各二分之一維持共有，Ｂ部分0.00546公頃，101-29
    地號部分0.0093公頃分歸上訴人取得，並依附表為補償為適
    當。原判決命依附圖甲案為分割，固非無見，惟未及就土地
    價值為鑑價及命補償，則有未洽。上訴論旨指其分割方法不
    當，非無理由，爰予廢棄改判如上。
據上論結，本件上訴為有理由，依民事訴訟法第450條、第78條
、第85條第1項、第87條，判決如主文。
中    華    民    國   100    年    3     月    15    日
                民事第三庭    審判長法  官  陳照德
                                    法  官  曾謀貴
                                    法  官  朱  樑
以上正本係照原本作成。
如對本判決上訴，須於收受判決送達後20日內向本院提出上訴書
狀，其未表明上訴理由者，應於提出上訴後20日內向本院提出上
訴理由書（須按他造人數附具繕本）。
上訴時應提出委任律師為訴訟代理人之委任狀。具有民事訴訟法
第466條之1第1項但書或第2項之情形為訴訟代理人者，另應附具
律師及格證書及釋明委任人與受任人有該條項所定關係之釋明文
書影本。如委任律師提起上訴者，應一併繳納上訴審裁判費。
                                    書記官  曾煜智
中    華    民    國   100    年    3     月    15    日
                                                      Ａ
附表：
               各共有人增減差額分析表（甲案）
┌───┬───┬──────┬──────┬─────┐
│ 編號 │持有人│ 分割價值   │ 持分價值   │ 增減差值 │
├───┼───┼──────┼──────┼─────┤
│  1   │張月英│ 9,179,835  │ 9,238,615  │ -58,780  │
├───┼───┼──────┼──────┼─────┤
│  2   │賴妙慈│ 3.108,929  │ 3,079,539  │  29,390  │
├───┼───┼──────┼──────┼─────┤
│  3   │賴妙茵│ 3,108,929  │ 3,079,539  │  29,390  │
├───┼───┼──────┼──────┼─────┤
│ 合計 │      │15,397,693  │15,397,693  │          │
└───┴───┴──────┴──────┴─────┘
註：（1）“+”表示分配土地價值大於持分土地價值，應付補償
         金額。
    （2）“-”表示分配土地價值小於持分土地價值，應受補償
         金額。
              各共有人應受補金額配賦表（甲案）
┌─────┬───────┬──────┬──────┐
│          │    賴妙慈    │   賴妙茵   │  合   計   │
│          │   ＋29,390   │  ＋29,390  │            │
├─────┼───────┼──────┼──────┤
│ 張月英   │              │            │            │
│－58,780  │     29,390   │    29,390  │  58,780    │
├─────┼───────┼──────┼──────┤
│ 合  計   │     29,390   │    29,390  │  58,780    │
└─────┴───────┴──────┴──────┘